臺灣高等法院刑事判決
110年度上訴字第1308號
上  訴  人  臺灣桃園地方檢察署檢察官
被      告  范姜福俊（原名范福俊）男(民國00年0月0日生)


上列上訴人因被告違反毒品危害防制條例案件，不服臺灣桃園地
方法院109年度審訴字第712號，中華民國109年12月28日第一審
判決（起訴案號：臺灣桃園地方檢察署109年度毒偵字第175號）
，提起上訴，本院判決如下：
    主  文
上訴駁回。
    理  由
一、公訴意旨略以：被告范姜福俊基於施用第一級毒品之犯意，
    於民國108年12月17日下午1時許，在桃園市楊梅區楊梅火車
    站廁所內，以將第一級毒品海洛因摻入香菸點火吸食方式，
    施用第一級毒品海洛因1次，因認其涉犯毒品危害防制條例
    第10條第1項之施用第一級毒品罪嫌等語。
二、原判決意旨略以：被告前因施用毒品案件，經原審法院以90
    年度毒聲字第3188號裁定送觀察、勒戒後，認有繼續施用毒
    品之傾向，經同法院以91年度毒聲字第3314號裁定令入戒治
    處所施以強制戒治，嗣因戒治成效良好，再經同法院以92年
    度毒聲字第1143號裁定停止戒治所餘戒治期間付保護管束，
    惟因違反保護管束期間應遵循事項，經原審法院以92年度毒
    聲字第2396號裁定撤銷停止戒治復令入戒治處所施以強制戒
    治，迄93年1月6日始因法律修正報結，同案並經同法院以92
    年度訴字第110號判決判處有期徒刑6月確定，又因施用毒品
    案件，經臺灣桃園地方檢察署（下稱桃園地檢署）檢察官以
    107年度毒偵字第624號案件為附命完成戒癮治療之緩起訴處
    分（下稱附命緩起訴），嗣被告於緩起訴期間內違反應遵循
    事項，致其前開附命緩起訴，遭該署檢察官以108年度撤緩
    字第464號撤銷，並以108年度撤緩毒偵字第523號提起公訴
    ，後經原審法院以109年度審簡第156號判決判處有期徒刑5
    月確定，有本院被告前案紀錄表及施用毒品案件紀錄表在卷
    可考。是被告本案施用毒品犯行，距其前次強制戒治執行完
    畢釋放後已逾3年。且被告縱曾經檢察官為附命緩起訴，然
    該附命緩起訴亦遭撤銷，被告實際上並未完成戒癮治療，自
    難與曾受「觀察、勒戒或強制戒治」執行完畢者同視，而應
    再令觀察、勒戒，且不因其間是否另犯施用毒品罪經起訴、
    判刑或執行而有不同。然檢察官未及審酌有無對被告為附命
    緩起訴處分之可能，逕予起訴，其訴訟條件已有欠缺，且對
    被告權益影響重大，其起訴之程序違背規定，爰不經言詞辯
    論，逕為諭知不受理之判決等語。
三、駁回上訴之理由：
（一）上訴意旨略以：毒品危害防制條例對於進入司法程序之戒
      癮治療方式，採取「觀察、勒戒或強制戒治」及「附命緩
      起訴」雙軌制，其目的在給予施用毒品者戒毒自新機會。
      被告既同意參加戒癮治療，由檢察官採行「附命緩起訴」
      方式，此後「附命緩起訴」經撤銷，自不能再改採「觀察
      、勒戒或強制戒治」方式，重啟處遇程序。是修正前毒品
      危害防制條例第24條乃一般刑事訴訟程序之例外規定，屬
      刑事訴訟法第1條第1項規定之「其他法律所定之訴訟程序
      」。修正前毒品危害防制條例第24條第2項規定「前項（
      第1項）緩起訴處分，經撤銷者，檢察官應依法追訴」，
      已明示施用毒品案件於撤銷緩起訴處分後之法律效果為「
      依法追訴」，此乃因被告事實上已接受等同「觀察、勒戒
      」之處遇，惟其竟未能履行該條件，自應於撤銷緩起訴處
      分後就前案依法起訴，而無再次聲請法院裁定觀察、勒戒
      之必要。且「附命緩起訴」後，3年（原規定5年，下同）
      內再犯施用第一級或第二級毒品者，因其事實上已接受等
      同「觀察、勒戒」處遇，顯見再犯率甚高，原規劃之制度
      功能已無法發揮成效，自得依109年1月15日修正公布之毒
      品危害防制條例第23條第2項或修正前第24條第2項規定之
      相同法理，逕行提起公訴，無再依修正後毒品危害防制條
      例第20條第1項重為聲請觀察、勒戒之必要。否則若被告
      心存僥倖，有意避險，選擇對其較有利之戒癮治療，如有
      再犯，又可規避直接起訴之規定，自與法律規範目的有悖
      （最高法院104年度第2次刑事庭會議決議意旨參照）。查
      被告前因施用第二級毒品案件，經桃園地檢署檢察官以10
      7年度毒偵字第624號為附命緩起訴，並於107年6月6日確
      定，惟被告未完成戒癮治療，前開緩起訴處分因而經撤銷
      等情，有被告之全國刑案資料查註紀錄表1份在卷可參，
      是被告事實上已接受等同觀察、勒戒之處遇。原判決固援
      引最高法院109年度台非字第76號判決意旨，認被告未完
      成附命緩起訴之戒癮治療，事實上未等同於接受觀察、勒
      戒或強制戒治等語。惟該案判決事實，係該案被告之附命
      緩起訴未經撤銷，與本案被告之附命緩起訴業經撤銷，顯
      不相同，尚無從比附援引。從而，被告於前開緩起訴處分
      確定後3年內之108年12月17日下午1時許，犯本案之施用
      第一級毒品犯行，揆諸上揭最高法院決議意旨，自不能再
      改採觀察勒戒或強制戒治方式，重啟處遇程序，應由檢察
      官逕行起訴，是本件檢察官起訴與法定程式相符，原審諭
      知不受理，尚嫌未恰云云。
（二）按起訴之程式違背規定者，應諭知不受理之判決，並得不
      經言詞辯論為之，刑事訴訟法第303條第1款、第307條分
      別定有明文。又施用第一、二級毒品為犯罪行為，毒品危
      害防制條例第10條設有處罰規定，施用第一、二級毒品者
      ，本應科以刑罰。惟毒品危害防制條例於87年修訂施行後
      ，對於施用毒品者肯認具有「病患性犯人」之特質，基於
      刑事政策，對合於一定條件之施用者，依同條例第20條之
      規定，施以觀察、勒戒及強制戒治之保安處分，嗣於97年
      4月30日修正公布第24條，同年10月30日施行後，對於犯
      施用第一、二級毒品罪者，進入司法程序之戒癮治療方式
      ，係採取第20條第1項、第2項規定「觀察、勒戒或強制戒
      治」及第24條第1項所定「附命緩起訴」雙軌制。該條例
      於109年1月15日又修正公布第20條第3項及第23條第2項，
      同年7月15日施行，依同條例第35條之1第1、2款規定，犯
      第10條之罪者，不論其行為係在新法施行生效前或施行生
      效後所為，均應依新法規定處理。而依修正之同條例第20
      條第3項規定，犯第10條之罪於觀察、勒戒或強制戒治執
      行完畢釋放後，3年後再犯者，適用同條第1、2項（即應
      先觀察、勒戒或強制戒治）之規定。法條規定既以「觀察
      、勒戒或強制戒治執行完畢釋放」作為起算之基準時點，
      若觀察、勒戒等處遇尚未執行完畢，即無從起算該「3年
      」期間。而過去實務雖以「附命緩起訴」後，5年內（新
      法修正為3年）再犯施用第一、二級毒品者，因事實上已
      接受等同「觀察、勒戒」處遇，依毒品危害防制條例第23
      條第2項之相同法理，逕行提起公訴，無重為觀察、勒戒
      必要（最高法院104年度第2次刑事庭會議）。但行為人雖
      經檢察官為「附命緩起訴」，若未完成戒癮治療，即難與
      已接受「觀察、勒戒或強制戒治『執行完畢』」之處遇等同
      視之，應以經「附命緩起訴」並完成戒癮治療後，而非以
      「附命緩起訴」確定之日，起算該「5年」內再犯之期間
      （最高法院109年度台非字第76、77號判決意旨參照）。
      再按修正後毒品危害防制條例第23條第2項係以「觀察、
      勒戒或強制戒治執行完畢釋放後，3年內再犯」為其追訴
      條件，倘行為人前未曾接受觀察、勒戒等處遇，或其本次
      再犯距最近一次觀察、勒戒或強制戒治執行完畢釋放，已
      逾3年者，自無從適用該規定予以追訴處罰，仍應適用修
      正後毒品條例第20條第1項規定辦理（最高法院109年度台
      上大字第3536號裁定意旨參照）。至現行同條例第24條第
      2項：「前項緩起訴處分（即附命緩起訴），經撤銷者，
      檢察官應『依法追訴』」之規定，參考刑事訴訟法第1條第1
      項規定：「犯罪，非依本法或『其他法律』所定之訴訟程序
      ，不得『追訴』、處罰」，且「刑罰」及「保安處分」同為
      犯罪之法律效果，則「依法追訴」，除指檢察官適用刑事
      訴訟法所定之起訴程序外，尚包括修正前（後）毒品條例
      第20條第1項所定觀察、勒戒程序。此與修正後毒品條例
      第23條第2項規定因與同條例第20條第3項配合之結果（即
      觀察、勒戒等處遇執行完畢釋放後，3年後再犯第10條之
      罪，始得重行觀察、勒戒），所稱「依法追訴」，無從包
      括聲請觀察、勒戒者有別。且現行毒品條例第24條第2項
      所稱「緩起訴處分」經撤銷者，其撤銷原因非一，本應回
      復未為緩起訴處分前之狀態，由檢察官續行偵查，視個案
      之證據，為適當之處分，要不得強解為應「依法起訴」，
      認無再次聲請法院裁定觀察、勒戒之必要。
（三）經查：被告前因施用毒品案件，經原審法院以90年度毒聲
      字第3188號裁定送觀察、勒戒後，認有繼續施用毒品之傾
      向，而以91年度毒聲字第3314號裁定令入戒治處所施以強
      制戒治，嗣因戒治成效良好，再以92年度毒聲字第1143號
      裁定停止戒治所餘戒治期間付保護管束，惟因違反保護管
      束期間應遵循事項，復經原審法院以92年度毒聲字第2396
      號裁定撤銷停止戒治復令入戒治處所施以強制戒治，迄93
      年1月6日始因法律修正報結，同案並經原審法院以92年度
      訴字第110號判決判處有期徒刑6月確定；又於107年間因
      施用第二級毒品案件，經桃園地檢署檢察官以107年度毒
      偵字第624號案件為附命緩起訴處分，嗣被告於緩起訴期
      間內違反應遵循事項，未完成戒癮治療期程，致其前開附
      命緩起訴，遭同署檢察官以108年度撤緩字第464號為撤銷
      緩起訴處分，並以108年度撤緩毒偵字第523號向原審法院
      提起公訴，後經同法院以109年度審簡第156號判決判處有
      期徒刑5月確定，有本院被告前案紀錄表、刑案資料查註
      紀錄表、全國施用毒品案件紀錄表及107年度緩護命字第1
      198號節本、107年度緩護療字第748號節本在卷可佐（見
      本院卷第23至41頁、原審卷第129至134頁、109毒偵175卷
      第40、43至44頁）。是被告107年間之施用第二級毒品案
      件雖經檢察官為附命緩起訴，然既因違反應遵循事項，未
      完成戒癮治療期程而遭撤銷緩起訴處分，即不能認已接受
      過等同「觀察、勒戒或強制戒治『執行完畢』」釋放之處遇
      ，揆諸前揭說明，即不符合毒品危害防制條例第23條第2
      項所規定「觀察、勒戒或強制戒治執行完畢釋放後，3年
      內再犯」之追訴條件，故不得依該條例第23條第2項規定
      逕行追訴處罰。原審同此見解，以本案起訴程序違背規定
      ，依刑事訴訟法第303條第1款、第307條規定為公訴不受
      理之判決，核無違誤。檢察官仍執前詞提起上訴，為無理
      由，爰不經言詞辯論，逕行駁回其上訴。
據上論斷，應依刑事訴訟法第368條、第372條，判決如主文。
中　　華　　民　　國　　110 　年　　4 　　月　  22　　日
                  刑事第十一庭  審判長法　官  周煙平
                                      法　官  連育群
                                      法　官  吳炳桂
以上正本證明與原本無異。
如不服本判決，應於收受送達後20日內向本院提出上訴書狀，其
未敘述上訴之理由者並得於提起上訴後20日內向本院補提理由書
（均須按他造當事人之人數附繕本）「切勿逕送上級法院」。
                                      書記官  陳淑婷
中　　華　　民　　國　　110 　年　　4 　　月　　22　　日